【裁判字號】    95,上易,6
【裁判日期】    950627
【裁判案由】    損害賠償
【裁判全文】
臺灣高等法院臺中分院民事判決           95年度上易字第6號
上 訴人 即
被  上訴人    萬昌電器有限公司
法定代理人    乙○○
訴訟代理人    李志雄律師
被  上訴人
即  上訴人    塑品實業股份有限公司
法定代理人    甲○○
訴訟代理人    王仁聰律師
上列當事人間損害賠償事件，兩造對於中華民國94年10月18日台
灣台中地方法院94年度訴字第 957號第一審判決均提起上訴，本
院於95年6月13日言詞辯論終結，判決如下：
    主      文
兩造上訴均駁回。
第二審訴訟費用由兩造各自負擔。
    事實及理由
一、上訴人即被上訴人萬昌電器有限公司（以下稱萬昌公司）起
    訴主張：
    被上訴人即上訴人塑品實業股份有限公司（以下稱塑品公司
    ）負責人甲○○於民國（以下同）93年5月9日與伊洽商接地
    棒、電阻保濕劑等多項商品買賣及安裝事宜，嗣經兩造以總
    價新台幣（以下同）236萬元（含安裝）之價格達成合意後
    簽下買賣契約。本件買賣契約之成立除有特別約定外，其成
    立原僅須當事人互相表示意思一致即可，此觀契約備註第五
    項記載「本單經雙方簽字馬上生效」自明。伊於同年月28日
    除依塑品公司指示將附表所示之部分買賣標的物送交塑品公
    司在「台中污水處理廠」之工地，為履行安裝義務另與訴外
    人威迪諾科技有限公司訂立承攬合約。詎塑品公司於同年7
    月13日片面通知伊欲解除雙方買賣契約，並預示拒絕受領伊
    繼續提出之給付。伊表示不同意解除契約，並將已準備給付
    情事通知塑品公司，要求塑品公司繼續履行契約，塑品公司
    竟置之不理。伊乃催告塑品公司限期履約，塑品公司逾期仍
    不履行。伊不得已只得解除契約，並請求塑品公司賠償伊喪
    失預期利益80萬0416元及所受損害5萬0868元。又兩造既經
    解除契約，伊前已交付如原審判決附表所示物品自應返還，
    如不能返還，應償還其價額26萬3989元。為此，先位依買賣
    契約，備位依承攬契約之債務不履行法律關係請求塑品公司
    賠償損害，並依契約解除後之回復原狀請求權求為命：(一)塑
    品公司應給付伊85萬1284元。(二)塑品公司應返還伊如原審判
    決附表所示之物品，如不能返還時，應賠賠償伊26萬3989元
    之判決。
二、塑品公司則以：
    伊因承作台中污水處理廠工程，須購買接地棒等產品，萬昌
    公司遂向伊報價，兩造經磋商後，決定訂購總價為236萬元
    。伊於報價單（下稱報價單）第5條註明：「另發正式訂單
    」，遂於93年5月9日傳真訂購單（下稱第一份訂購單）予萬
    昌公司。萬昌公司法定代理人於收受傳真後，在部分條款略
    作修改，即蓋章後回傳予伊（下稱第二份訂購單），是雙方
    之訂購內容，應以第二份訂購單所載內容為準。又依訂購單
    （不論第一份或第二份）合約內容說明第三條記載：「供應
    商同意所交或代理之產品符合業主及中華顧問工程司之要求
    ，故本訂單於送審合格後正式生效，其詳細內容以送審合格
    資料為準。」。然萬昌公司所提之送審資料，一直未獲中華
    工程司審查通過，伊屢次催促，萬昌公司皆未能通過審查，
    兩造間之合約應認尚未生效。伊為避免工期延宕，乃另向他
    廠商訂購相同產品，並由該廠商提供資料送審，通過審查後
    即進行安裝工程。因萬昌公司已將接地棒等材料運至工地，
    伊才於93年7月13日致函萬昌公司願補償10萬元，並解除兩
    造間之合約。伊固無證據證明萬昌公司送至台中污水處理廠
    之貨品已領回，但萬昌公司既負安裝義務，伊自不負保管之
    責置辯。
三、查兩造於原審經爭點整理後所不爭執之事項有下列四點：(一)
    93年5月9日之報價單為兩造簽訂之第一份契約。(二)塑品公司
    所提出之第一份、第二份訂購單之形式為真正。(三)塑品公司
    通知萬昌公司於93年 5月28日送貨。(四)93年5月9日報價單內
    容之「另發正式訂單、本單經雙方簽字馬上生效」、「本訂
    單含送審資料，雙方同意總價新台236萬元」。
四、兩造間有爭執之事項有下列四點，茲分別析述如下：
  (一)系爭契約之性質為買賣抑為承攬契約？
    按承攬關係重在勞務之給付，非如買賣關係之重在財產權之
    移轉（最高法院71年度台上字第1678號判決參照）。塑品公
    司雖辯稱，本件契約無論係依報價單或訂購單之內容觀之，
    其付款方式亦記載為貨到現場80%，但其後皆註明「安裝完
    成，可分批請款，月結。」是萬昌公司除有提供貨品之義務
    外，尚附有安裝之義務，除非安裝完畢，否則塑品公司並無
    給付款項之義務，是本件契約應解釋為承攬契約云云。經查
    ，系爭標的物即接地棒、電阻保濕劑等多項商品係由萬昌公
    司交付塑品公司，再由萬昌公司委任第三人安裝後給付價金
    ，為兩造所不爭執。此與購買冷氣時出賣人附有安裝之義務
    ，惟買受人重在冷氣機財產權之取得，而非重在安裝人員勞
    務之供給同，故兩造訂約之真意顯係重在接地棒、電阻保濕
    劑等多項商品財產權之取得而非勞務之供給付甚明，依上述
    實務見解，系爭合約之性質應屬買賣契約，而非承攬契約。
    塑品公司之主張，自無可採。
  (二)兩造間之契約內容究為萬昌公司主張之報價單抑塑品公司主
    張之訂購單？是否已成立或生效？
    1.按當事人互相表示意思一致者，無論其為明示或默示，契
      約即為成立。將要約擴張、限制或變更而為承諾者，視為
      拒絕原要約而為新要約。民法第153條第1項、第160條第2
      項分別定有明文。又契約有預約與本約之分，兩者異其性
      質及效力，預約權利人僅得請求對方履行訂立本約之義務
      ，不得逕依預定之本約內容請求履行，又買賣預約，非不
      得就標的物及價金之範圍先為擬定，作為將來訂立本約之
      張本，但不能因此即認買賣本約業已成立（最高法院61年
      台上字第 964號判例參照）。查兩造所不爭之報價單（見
      原審卷第15頁）上載明買賣標的物為6.5cm*300c m式接地
      棒（符合UL認證）等物，價金（含安裝費用）為 236萬元
      ，是兩造已就買賣標的物、買賣價金等必要之點為意思之
      合致，惟於備註第5點載明「P.O：另發正式訂單」字樣。
      是此報價單雖就買賣標的物及價金已為意思之合致；惟約
      定須另發正式訂單，依前述相關法律規定與判例意旨，兩
      造就報價單所形成意思表示之合致，應僅成立買賣「預約
      」，正式之買賣契約，依雙方之約定，須「另發正式訂單
      」才成立。
    2.次按，所謂默示之意思表示，係指表意人之舉動或其他情
      事，足以間接推知其效果意思者而言（最高法院86年度台
      上字第442號判決參照）。查塑品公司依報價單之約定，
      傳真予萬昌公司之第一份訂購單內容修改為：「(1)標準及
      規範：詳見中華顧問工程司規範第16061章條款。(2)此報
      價的介面為止水端子以下，不含水端子，其餘責任施工完
      成，依中華顧問工程司規範。買方需提供離子式地棒安裝
      時的開挖及回填工程。(3)供應商同意所交或代理之產品符
      合業主及中華顧問工程司的要求，故本訂單於送審合格後
      正式生效。其詳細內容以送審合格資料為主。(4)交貨期限
      ：中華顧問工程司所訂進度表，安裝施工：依據買方提供
      的五次進場時間估算，可分批施工。(5)每逾一日償付買方
      訂購單總價千分之五違約金。(6)付款方式：訂金10％【反
      押10％支票，驗收合格後退還】。貨到現場80％【按裝完
      成可分批請款，月結】。完工後10％【單項檢驗合格後10
      ％】。(7)合約內容如有未記載，詳見賣方所附之報價單或
      議價記錄。(8)聯絡人：塑品公司‧‧‧。(9)為作業效率‧
      ‧‧。」（見原審卷第63頁）。萬昌公司收受第一份訂購
      單後於第二份訂購單將第一份訂購單第三點略作修改為地
      棒廠牌為XIT；改良劑廠牌為Aguaguard，如送審資料ok。
      第五點之違約金修正為千分之三。第六點付款方式，修正
      為50％一個月，50％現金後傳真予塑品公司（見原審卷第
      64頁）。是萬昌公司將塑品公司傳真之第一份訂購單（要
      約）予以變更，故第二份訂購單應視為新要約，塑品公司
      於收受萬昌公司之新要約即第二份訂購單後，雖未再傳真
      萬昌公司為承諾之意思表示，然已電請萬昌公司送貨至塑
      品公司所屬台中污水處理廠工地（見原審卷第17頁），應
      視為塑品公司已「默示承諾」萬昌公司之第二份訂購單，
      故兩造間之買賣契約應視為已成立。
  (三)中華顧問工程司之審查結果，是否為契約生效要件？
    按附停止條件之法律行為，於條件成就時，發生效力。又因
    條件成就而受不利益之當事人，如以不正當行為阻其條件之
    成就者，視為條件已成，民法第99條第1項、第101條第1項
    分別訂有明文。再民法第99條第1項所謂停止條件，係限制
    法律行為效力之發生者，即使其繫於將來客觀的不確定事實
    之成否，於條件成就時發生效力，為法律行為之附款（最高
    法院72年度台上字第1327號判決參照）。第二份訂購單合約
    內容說明第三條記載：「供應商同意所交或代理之產品符合
    業主及中華顧問工程司要求，故本訂單於送審合格後正式生
    效，其詳細內容以送審合格資料為主。」（見原審卷第64頁
    ）。故兩造既經約定「本訂單於送審合格後正式生效」，而
    萬昌公司所提之送審資料，並未獲中華顧問工程司審查通過
    ，為兩造所不爭之事實。是第二份訂購單固已成立但未生效
    ，萬昌公司據此未生效之買賣契約請求塑品公司賠償所受損
    害及所失利益，即無理由。萬昌公司雖主張本件送審既非不
    能補正，塑品公司故意不通知萬昌公司補正，隨即找第三人
    霖德公司送件補正通過審查，塑品公司顯係以不正當方法阻
    止條件成就云云。然由雙方所訂立之買賣契約觀之，只要萬
    昌公司所提之送審資料，未獲中華顧問工程司審查通過，條
    件未成就，契約即不生效，何況塑品公司並無通知萬昌公司
    補正之義務，故萬昌公司主張塑品公司以不正當之消極行為
    阻止契約停止條件之成就，依法應視為條件已經成就云云，
    自非可採。
  (四)萬昌公司送至塑品公司所屬工地之材料是否已領回？
    1.按當事人主張有利於己之事實，就其事實有舉證之責任，
      民事訴訟法第277條前段定有明文。本件萬昌公司主張已
      遵照塑品公司要求將如原審判決附表所示各項貨品送至台
      中污水處理廠工地，經塑品公司所屬工地主任莊智元簽收
      ，業據萬昌公司提出出貨登錄單三紙為證（見原審卷第19
      至21頁），且為塑品公司於答辯狀中所自承（見原審卷第
      60至62頁）。而系爭貨品之價額合計26萬3989元，復據萬
      昌公司提出進口報單5紙、統一發票7紙為證（見原審卷第
      30至45頁），塑品公司復未爭執該價額，堪信萬昌公司此
      部分之主張為真實。
    2.本件兩造所訂立之契約雖未生效（萬昌公司誤為已生效但
      解除），塑品公司自應將受領之貨品返還；且塑品公司於
      93年7月13日致函萬昌公司將已送至工地之接地棒及改良
      劑等材料，儘速安排送出工地後，並開立發票向塑品公司
      請款，有萬昌公司所提出之塑品公司函影本為證（見原審
      卷第22頁）。從而，萬昌公司訴請塑品公司返還系爭貨品
      ，如不能返還，應償還其價額，自屬有據。塑品公司雖抗
      辯萬昌公司已領回前開系爭貨品，但無法舉證證明萬昌公
      司已將系爭貨品領回，且為萬昌公司所否認，應認萬昌公
      司就此部分之主張為真實，足堪採信。從而，萬昌公司請
      求塑品公司返還如系爭貨品，如不能返還應償還其價額26
      萬3989元，為有理由，應予准許。
五、綜上所述，萬昌公司依契約解除後之回復原狀請求權，請求
    塑品公司應返還如原審判決書附表所示之物品，如塑品公司
    不能返還時應給付其26萬3989元，有理由，應予准許，逾此
    所為請求，為無理由，應予駁回。原審判命塑品公司應返還
    萬昌公司如原審判決書附表所示之物品，如不能返還時應給
    付26萬3989元，而駁回萬昌公司其餘損害金之請求，並依兩
    造之聲請准就萬昌公司勝訴部分供擔保後，得為假執行或免
    假執行之宣告部分，經核並無違誤。兩造各就其敗訴部分上
    訴，指摘原判決不當，求予廢棄均應認為無理由。
六、本件事證已臻明確，兩造其餘主張及舉證，與本件判決結果
    無涉，毋庸一一審酌，併予敘明。
七、據上論結，本件兩造之上訴，均為無理由，依民事訴訟法第
    449條第1項、第78條、第463條、第392條，判決如主文。
中    華    民    國    95    年    6     月    27    日
                      民事第三庭審判長法  官  陳照德
                                      法  官  蔡王金全
                                      法  官  陳成泉
以上正本係照原本作成。
不得上訴。
                                      書記官  許哲禎
中    華    民    國    95    年    7     月    3     日
                                                      Ｈ


司法院資訊處製作；財團法人民間司法改革基金會備份。
